ACORDAO-COMPLETO-2411376

ACÓRDÃO 1700/2020 ATA 24/2020 - PLENÁRIO

VISTOS, relatados e discutidos estes autos de representação com pedido de medida cautelar, por meio da qual a empresa Technician Comércio e Serviços Industriais Ltda. noticiou a este Tribunal alegadas irregularidades que teriam ocorrido no Pregão Eletrônico nº 18/2019, promovido pelo Instituto Federal de Educação, Ciência e Tecnologia do Espírito Santo - IFES - UASG 158151, cujo objeto é o Registro de preços para eventual contratação de serviços de forma contínua, para manutenção, do tipo mão-de-obra preventiva e corretiva dos equipamentos de ar-condicionado, incluindo o fornecimento de peças, suprimentos e acessórios para reposição, originais ou genuínos novos, cargas de gás e demais serviços que se fizerem necessários, compreendendo, ainda, realocação, e remanejamento físico interno e externo dos equipamentos do IFES, no valor estimado de R$ 2.070.871,94,
ACORDAM os Ministros do Tribunal de Contas da União, reunidos em sessão Plenária, ante as razões expostas pelo Relator, em:
9.1. conhecer da representação, satisfeitos os requisitos de admissibilidade constantes no art. 113, § 1º, da Lei 8.666/1993, c/c os arts. 235 e 237, VII, do Regimento Interno deste Tribunal, e no art. 103, § 1º, da Resolução - TCU 259/2014, para, no mérito, considerá-la procedente;
9.2. confirmar, no mérito, a medida cautelar concedida por meio do despacho datado de 5/3/2020;
9.3. assinar prazo, com fundamento no artigo 71, inciso IX, da Constituição Federal, c/c artigo 45 da Lei 8.443/1992 e artigo 250, inciso II, do Regimento Interno/TCU, de quinze dias, a partir da ciência desta deliberação, para que o Instituto Federal de Educação, Ciência e Tecnologia do Espírito Santo - IFES promova a anulação do Pregão Eletrônico 18/2019 (processo 23147003760201928) , bem como de todos os atos dele decorrentes, devendo informar o TCU sobre o efetivo cumprimento dessa medida até ao final do referido prazo, tendo em vista que a exigência prevista no item 8.3 do Termo de Referência do Pregão Eletrônico 18/2019 (processo 23147003760201928) - certificado de conformidade ou laudo reconhecido pelo Inmetro, a ser apresentado junto à proposta comercial, que comprove o atendimento dos suportes em aço aos requisitos da NBR 8094/83, com avaliação mínima de 1.200 horas - foi inoportuna, na medida em que foi requerida junto com a proposta comercial,  sendo que deve ser exigida somente ao licitante vencedor, por ocasião da celebração do contrato, de modo a não afrontar os princípios da competitividade e da razoabilidade, previstos no art. 2º do Decreto 10.024/2019, bem como a Súmula TCU 272;
9.4. realizar, nos termos do art. 250, V, do Regimento Interno/TCU, a oitiva da sociedade empresária Technician Comércio e Serviços Industriais Ltda. (CNPJ 28.611.985/0001-00) , para, no prazo de quinze dias, manifestar-se, caso queira, sobre a apresentação de documento possivelmente inidôneo para atendimento ao item 8.3 do Termo de Referência do Pregão Eletrônico 18/2019 (processo 23147003760201928) , especialmente quanto aos seguintes aspectos verificados:
9.4.1. o "Laudo de conformidade dos suportes para instalação de ar condicionado" foi fornecido pela empresa Ativa Engenharia (Bissoli e Destefani Engenharia Ltda) e a sua elaboração foi realizada   pelo Sr. Eduardo Castelari Bissoli (CPF XXX.635.397-XX) , que possui vínculo profissional com a empresa Technician Comércio e Serviços Industriais Ltda., o que pode caracterizar fraude à licitação, nos termos do Acórdão 2638/2008-TCU-Plenário, Ministro-Relator André de Carvalho;
9.4.2. o referido laudo não possui indicação de data de elaboração e nem de validade determinada, o que pode caracterizar vício de nulidade do documento;
9.4.3. o laudo apresentado não possui chancela do Inmetro, em desconformidade com a exigência do edital quanto à necessidade de que o certificado ou laudo a ser apresentado tenha o reconhecimento pelo Inmetro;
9.5. alertar a sociedade empresária Technician Comércio e Serviços Industriais Ltda. (CNPJ 28.611.985/0001-00) quanto à possibilidade de vir a ser declarada inidônea pelo TCU, com base no art. 46 da Lei 8.443/1992, ante a irregularidade descrita no item anterior;
9.6. encaminhar cópia da instrução de peça 36 e da presente deliberação à empresa Technician Comércio e Serviços Industriais Ltda. (CNPJ 28.611.985/0001-00) , a fim de subsidiar a manifestação requerida;
9.7. determinar à Secretaria de Controle Externo de Aquisições Logísticas (Selog) que monitore o cumprimento da medida constante do item 9.3 supra; e
9.8. dar ciência desta deliberação ao Instituto Federal de Educação, Ciência e Tecnologia do Espírito Santo - IFES, à empresa JPL Comércio e Serviços de Refrigeração Eireli (CNPJ 33.280.033/0001-94) e ao representante.

Representação sobre possíveis irregularidades em registro de preços para eventual contratação de serviços de manutenção preventiva e corretiva dos equipamentos de ar-condicionado, incluindo o fornecimento de peças, suprimentos e acessórios para reposição.

Instituto Federal de Educação, Ciência e Tecnologia do Espírito Santo.

3. Interessado: JPL Comércio e Serviços de Refrigeração Eireli (33.280.033/0001-91).

13.1. Ministros presentes: Ana Arraes (na Presidência), Walton Alencar Rodrigues, Benjamin Zymler, Augusto Nardes, Aroldo Cedraz, Bruno Dantas e Vital do Rêgo.
13.2. Ministro-Substituto convocado: Augusto Sherman Cavalcanti (Relator).
13.3. Ministros-Substitutos presentes: Marcos Bemquerer Costa e Weder de Oliveira.

ACORDAO-COMPLETO-2428185

Acórdão 2965/2020 - Plenário

AUGUSTO SHERMAN

A Secretaria de Controle Externo de Aquisições Logísticas (Selog) elaborou a instrução à peça 36, transcrita a seguir, a qual recebeu a aprovação dos dirigentes daquela unidade técnica (peças 37 e 38) .
"Instrução de Análise de Oitiva
	A. Identificação do Processo

	TC Processo 002.444/2020-8
	Revogação da cautelar, determinação para anulação da licitação e oitiva

	Unidade Jurisdicionada
	Uasg

	Instituto Federal de Educação, Ciência e Tecnologia do Espírito Santo - IFES
	158151

	Objeto

	Registro de preços para eventual contratação de serviços de forma contínua, para manutenção, do tipo mão-de-obra preventiva e corretiva dos equipamentos de ar-condicionado, incluindo o fornecimento de peças, suprimentos e acessórios para reposição, originais ou genuínos novos, cargas de gás e demais serviços que se fizerem necessários, compreendendo, ainda, realocação, e remanejamento físico interno e externo dos equipamentos do IFES (peça 7, p. 1) .

	Representante
	CNPJ

	Technician Comércio e Serviços Industriais Ltda.
	28.611.985/0001-00

	Há pedido de Sustentação Oral?
	Procuração

	Não
	Peça 18

	Modalidade
	Número do Certame
	Critério de Julgamento

	Pregão Eletrônico para Registro de Preços
	18/2019
	Maior desconto unitário

	Vigência
	Valor Homologado

	12 meses, prorrogáveis por até 60 meses (peça 10, p. 14) 
	R$ 2.070.871,94 (peça 20) 

	Suspenso por Medida Cautelar?
	Sim

	Fase do Certame

	O certame foi homologado (peça 5) e a Ata de Registro de Preço assinada em 27/12/2019 (peça 21) . Porém, estão suspensos por medida cautelar, após determinação em 5/3/2020, do Ministro-Relator Augusto Sherman Cavalcanti, todos os atos atinentes ao PE 18/2019 e aos contratos dele decorrentes, bem como a autorização de adesões à ARP ou a assinatura de novos contratos (peça 27) . 

	B. Momento Processual

	1.	Promovidas as oitivas quanto às alegações do representante e demais questões levantadas por esta Unidade Técnica, passa-se a analisar as respostas apresentadas, tópico a tópico, conforme transcrição/contextualização a seguir.

	C. Histórico de Comunicações

	Despacho do Relator
	Peça 27
	5/3/2020

	Ofícios Encaminhados pela Selog

	Ao órgão
	Ofício 7.638/2020-TCU/Seproc, de 5/3/2020 (peça 29) 

	À sociedade empresarial
	Ofício 7.639/2020-TCU/Seproc, de 5/3/2020 (peça 28) - destinatária: Empresa JPL Comércio e Serviços de Refrigeração Eireli (CNPJ: 33.280.033/0001-91) 

	D. Documentos Apresentados em Resposta à Oitiva

	Pela Unidade Jurisdicionada

	- Ofício 885/2020-CCE/Gabinete/Reitoria/Ifes, de 2/4/2020, contendo resposta à oitiva (peça 32, p. 1-7) ;
- Decisão liminar em Mandado de Segurança n. 5033619-06.2019-4-02-5001/ES (peça 32, p. 9-11) ;
- Publicação no Diário Oficial da União - DOU, de 30/3/2020, da suspensão do Contrato 1/2020 firmado com a empresa JPL Comércio e Serviços Ltda., decorrente do Pregão Eletrônico 18/2019 (peça 32, p. 13) ;
- Documento (s/n) da Coordenadoria de Licitações e Compras - CLC/Ifes relatando as providências adotadas para atendimento das medidas determinadas pelo TCU em relação ao certame (peça 32, p. 15-18) ;
- E-mail encaminhado pela Diretoria de Administração e Planejamento do Campus São Mateus, contendo informações a respeito do vigente contrato de manutenção de ar-condicionado (peça 32, p. 20) ;
- Contrato 6/2017, celebrado entre o Campus São Mateus/Ifes e a empresa Ronisson Silvestre ME, cujo objeto é manutenção de ar-condicionado (peça 32, p. 23-34) , Primeiro Termo Aditivo (peça 32, p. 36-38) e Segundo Termo Aditivo (peça 32, p. 40-42) ;
- Contrato 6/2019, celebrado entre o Campus Venda Nova do Imigrante/Ifes e a empresa Tecno Térmica Engenharia Ltda., cujo objeto é manutenção de ar-condicionado (peça 32, p. 52-56) ;
- Contrato 7/2019, celebrado entre o Campus Venda Nova do Imigrante/Ifes e a empresa MB Sistema de Climatização Ltda., cujo objeto é manutenção de ar-condicionado (peça 32, p. 65-69) ;
- Contrato de prestação de serviços entre a empresa Technician Refrigeração e Climatização Ltda. e o Sr. Eduardo Castelari Bissoli, CPF XXX.635.397-XX (peça 32, p. 76) ;
- Situação Financeira do Quadro Técnico da empresa Technician, emitido pelo Conselho Regional de Engenharia e Arquitetura do Espírito Santo - CREA-ES (peça 32, p. 78) ; e
- Laudo dos suportes de instalação apresentado pela empresa Technician (peça 32, p. 82-84) .

	Pela Sociedade Empresarial

	- Ofício s/n e sem data (peça 31, p. 1-12) , contendo diversas argumentações.

	E. Exame Técnico

	2.	Em virtude da similitude das oitivas contidas nos itens 'b.1' e 'c', destinadas, respectivamente, ao órgão e à empresa JPL Comércio e Serviços de Refrigeração Eireli, bem como de suas manifestações, estas serão apresentadas sequencialmente e analisadas em conjunto.
Item b.1: oitiva do Ifes para que se pronuncie, referente ao Pregão Eletrônico 18/2019 (processo 23147003760201928) , acerca da existência dos pressupostos da medida cautelar pleiteada e acerca dos indícios de irregularidade indicados nesta instrução, em especial quanto à exigência irregular, para fins de habilitação, de certificado de conformidade ou laudo reconhecido pelo Inmetro, a ser apresentado junto à proposta comercial, que comprove o atendimento dos suportes em aço aos requisitos da NBR 8094/83, com avaliação mínima de 1.200 horas, contida no item 8.3 do Termo de Referência, o que extrapola o rol permitido de documentos de habilitação, impondo indevidamente às licitantes uma desnecessária despesa antecipada, e sendo que tal comprovação não parece guardar proporção com a dimensão e complexidade do objeto a ser executado;
Item c: oitiva da empresa JPL Comércio e Serviços de Refrigeração Eireli para que se manifeste sobre os fatos apontados na presente representação e na instrução da unidade técnica, alertando quanto à possibilidade de o Tribunal vir a assinar prazo para a adoção de providências visando à anulação do Pregão Eletrônico 18/2019 (processo 23147003760201928) e, em consequência, dos contratos dele decorrentes ou a não prorrogação dos contratos eventualmente já firmados, bem como determinar a restituição ao erário de eventual prejuízo causado à Administração se confirmado, caso não seja apresentada manifestação ou esta não seja acolhida;
Fundamento legal ou jurisprudencial: artigos 27 a 31 da lei 8.666, de 20 de junho de 1993 (Lei de Licitações e Contratos) ; Acórdão 1113/2008-TCU-Plenário, Ministro-Relator André de Carvalho, e 538/2015-TCU-Plenário, Ministro-Relator Augusto Sherman; e Súmulas TCU 263 e 272
Manifestação do órgão:
a) a área técnica, qual seja, Diretoria de Administração, por meio do Assessor de Projetos Especiais, informou que o edital não vinculou a apresentação do laudo como requisito para análise na fase de habilitação, sendo que o referido documento foi analisado como requisito obrigatório da proposta da licitante (peça 32, p. 1) ;
b) o laudo exigido no presente certame foi incluído como requisito no Termo de Referência em virtude de o estado do Espírito Santo ser margeado de norte a sul pelo mar e a proximidade marítima trazer prejuízos a Administração quando se adquire qualquer peça ou equipamento não protegido contra a corrosão provocada pela névoa salina. Assim foi aplicada a NBR 8094/83, que estabelece níveis de proteção contra a corrosão por névoa salina. Além disso, após se observar a deterioração de diversos equipamentos, ficou evidente o risco de se adquirirem suportes de sustentação de ar-condicionado sem a devida proteção, pois a deterioração pode provocar a queda de um equipamento que está em altura superior a dois andares, trazendo risco aos alunos e demais pessoas que transitam dentro dos campi, bem como ocorrência de eventual dano ao patrimônio público. Ressalta-se, pois, a imprescindibilidade da exigência do suporte de ar-condicionado com a referida proteção que estabelece a NBR 8094/93 (peça 32, p. 2 e 5) ;
c) foi também constatado que fornecedores de ar-condicionado trabalham com esse tipo de material (peça 32, p. 2) ;
d) a empresa não apresentou o laudo correto e foi inabilitada. Já em contrarrazões dos recursos, apresentou intempestivamente um laudo que trata da NBR 8094/83, estando, porém, em desconformidade com o solicitado no item 8.3 do Termo de Referência, que estabelecia uma avaliação mínima de 1.200 horas, sendo que o laudo sequer cita o tempo de avaliação, razão pela qual manteve-se inabilitada do certame (peça 32, p. 2) ;
e) a representante cria embaraços com a exigência editalíssima por não possuir documento necessário à sua habilitação, quando de sua convocação. Mesmo tendo o órgão analisado o laudo apresentado intempestivamente - e constatado sua desconformidade com as exigências editalíssimas - nem poderia o pregoeiro aceitá-lo, pois o art. 26 do Decreto 10.024/2019 impossibilita o envio de novos documentos relativos à proposta ou à habilitação após a abertura da sessão pública (peça 32, p. 3) ;
f) além disso, o referido laudo seria falso, uma vez que foi assinado/elaborado por um representante da própria empresa Technician (peça 32, p. 4) ;
g) a questão toda foi judicializada nos autos do Mandado de Segurança 5033619-06.2019.4.02.5001/ES, cujo juízo entendeu não haver razão nas alegações da impetrante Technician, por considerar legítima e válida a exigência do certificado (peça 32, p. 4 e 5) ; e
h) eventual discordância quanto aos documentos, formas e procedimentos previstos no edital deveria ter sido impugnado em momento oportuno. Não ocorrendo, presume-me que os possíveis interessados aceitaram as regras ali dispostas, não podendo mais a Administração esperar eventuais contrariedades ou surpresas em relação ao objeto, por obediência ao Princípio da Vinculação ao Edital (peça 32, p. 5 e 6) .
Manifestação da sociedade empresarial:
i) não houve nenhum pedido de impugnação ou esclarecimento do edital, fato que sinaliza que as empresas concordaram com os seus termos. Assim, em atendimento ao Princípio da Vinculação ao Instrumento Convocatório, não seriam justificáveis condutas contrárias às normas previstas no edital. Sendo a exigência do laudo um dos requisitos a serem atendidos no edital, não se pode dizer que o pregoeiro agiu com excesso de formalismo, mas que atendeu ao referido princípio (peça 31, p. 2 e 3) ;
j) no que tange aos suportes externos, deve ser feita uma avaliação precisa sobre para o que se destinam, que seria a fixação das unidades compressoras (motores) do lado externo das edificações, estando estes suportes sob ação de intempéries durante toda sua vida útil. A falha de qualquer um dos suportes durante seu uso pode ocasionar a perda de toda unidade compressora, em virtude da queda da unidade. A instalação com uso de suportes que resistam às condições de corrosão é fundamental no presente processo (peça 31, p. 3) ;
k) o laudo apresentado pela empresa Technician é falso, constituindo fraude à licitação, pois foi elaborado pelo engenheiro mecânico Eduardo Bissoli, que possui vínculo laboral com aquela empresa, além de não ter seguido a metodologia da norma técnica ABNT NBR 8094/83 e de não ter sido chancelado pelo Inmetro, conforme solicitado no edital (peça 31, p. 4-10) ;
l) a exigência de ensaio de névoa salina, conforme a norma técnica ABNT NBR 8094/83 é, talvez, o mais comumente solicitado em licitações públicas, exatamente nos mesmos moldes solicitados no presente edital, sendo que atualmente existem 155 laboratórios no Brasil, acreditados pelo Inmetro, aptos a realizar este ensaio (peça 31, p. 11) ; e
m) no presente certame, a empresa Technician não teve seu direito de habilitação restringido, pois pôde participar da fase de lances. Conforme as próprias palavras do Ministro-Relator 'a fase do certame para se verificar essa exigência seria a de classificação e julgamento das propostas, e apenas do classificado provisoriamente em primeiro lugar', tendo sido, de fato, o que ocorreu. A empresa Technician foi declarada vencedora e foi aberto o prazo de intenção de recurso, tendo sido apresentado pela empresa JPL Comércio e Serviços de Refrigeração Eireli o recurso administrativo que culminou com a desclassificação da empresa Technician por não ter apresentado o laudo de corrosão por névoa salina (peça 31, p. 11) .
Análise:
3.	No que tange ao argumento da alínea 'a', o referido certificado/laudo realmente foi requerido como requisito para classificação da proposta, e não como condição de habilitação da licitante, conforme aponta o órgão. No entanto, seja como requisito para a habilitação ou para a classificação da proposta, não está superado o fato de ter imposto indevidamente às licitantes uma desnecessária despesa antecipada, sobretudo porque este requisito não guarda proporção com a dimensão e complexidade do objeto a ser executado.
4.	Se de fato ele era necessário ao objeto (o que será visto adiante) , deveria o edital tê-lo exigido tão-somente no ato da celebração do contrato, medida esta que se harmonizaria, por analogia, com a Súmula TCU 272:
Súmula TCU 272
No edital de licitação, é vedada a inclusão de exigências de habilitação e de quesitos de pontuação técnica para cujo atendimento os licitantes tenham de incorrer em custos que não sejam necessários anteriormente à celebração do contrato
5.	Ainda nesta linha, convém destacar trecho do livro Licitações e Contratos - Orientações e Jurisprudência do TCU, 4ª edição (disponível em https://portal.tcu.gov.br/biblioteca-digital/licitacoes-e-contratos-4-edicao.htm) , página 530:
De modo a não restringir a participação de potenciais competidores (...) , a competitividade e a isonomia da licitação, deve ser estabelecido prazo suficiente para apresentação de amostras ou protótipos solicitados ou para obtenção de laudos e certificados exigidos. (grifou-se) 
6.	Importante destacar que este Tribunal não fecha os olhos à excepcional possibilidade de editais exigirem dos licitantes, ainda durante o certame, laudos tais como o discutido neste processo (Acórdão 1524/2013-TCU-Plenário, Ministro-Relator Raimundo Carreiro; e 1.225/2014-TCU-Plenário, Ministro-Relator Aroldo Cedraz) . Ocorre que, no caso em análise, o item referente aos suportes de aço das unidades compressoras dos equipamentos de ar condicionado, ainda que relevante para o serviço específico de instalação das máquinas (conforme se transcorrerá mais à frente) , é pouco significativo frente ao montante de serviços previstos no Termo de Referência, conforme discorrido na instrução anterior (peça 25, p. 7) :
21. disso, vale acrescentar, ainda, que o exigido certificado e/ou laudo está inserido no serviço de 'Instalação', conforme mencionado na descrição do item 8.3 do Termo de Referência. Apurando-se os valores referentes aos quatro tipos de serviços previstos no Termo de Referência - Manutenção Preventiva, Peças e Suprimentos, Instalação e Realocação (peça 10, p. 2 e 3) -, constata-se que o item 'Instalação' corresponde a R$ 239.333,35, ou seja, apenas 10% do total estimado pela contratante (R$ 2.325.067,67) . Considerando existirem ao menos três itens descritos neste serviço - tubulações, conexões de cobre e suportes de aço (sem discriminação específica dos valores para cada um) - e que o certificado e/ou laudo refere-se tão somente ao item 'suporte de aço', este item revela-se pouco significante para o objeto como um todo. [...]
7.	Já quanto às justificativas técnicas para a exigência do certificado de conformidade ou laudo reconhecido pelo Inmetro, sintetizadas nas alíneas 'b' e 'j', vê-se que elas são legítimas e amparam a necessidade desta qualificação, qual seja, que os suportes em aço para instalação dos ares-condicionados atendam aos requisitos da NBR 8094/83. Ocorre que não é este o ponto discutido nesta representação. O que se questiona, nos termos da descrição da irregularidade em análise ('item b.1', reproduzido acima) , é o momento em que se exigiram os documentos que demonstrassem o atendimento à referida norma NBR 8094/83, que foram, conforme visto, indevidamente cobrados já na apresentação da proposta pelas licitantes.
8.	Portanto, os argumentos apresentados permitem reconhecer que, mesmo não se referindo a uma parcela significativa do valor total da licitação, a exigência do referido certificado/laudo é relevante para a realização do serviço específico de instalação das máquinas de ar condicionado, na medida em que a NBR 8094/83 estabelece níveis de proteção contra a corrosão por névoa salina (https://www.abntcatalogo.com.br/norma.aspx?ID=5373) , minimizando a deterioração antecipada dos equipamentos adquiridos, já que os campi são localizados próximos ao mar. Tais justificativas, combinadas com o fato de que a referida exigência não é propriamente afeta às licitantes (capacidade técnico-operacional) , mas ao produto por elas ofertado, mitigam a suposta afronta, por analogia, à Súmula TCU 263 que teria sido cogitada na instrução inicial (peça 25, p. 7) :
Para a comprovação da capacidade técnico-operacional das licitantes, e desde que limitada, simultaneamente, às parcelas de maior relevância e valor significativo do objeto a ser contratado, é legal a exigência de comprovação da execução de quantitativos mínimos em obras ou serviços com características semelhantes, devendo essa exigência guardar proporção com a dimensão e a complexidade do objeto a ser executado.
9.	Também não se mostram plausíveis os argumentos de que a empresa Technician não teve seu direito de habilitação restringido, pois 'pôde participar da fase de lances, o qual teria ficado provisoriamente em primeiro lugar e, por isso, lhe foi cobrado o referido laudo' (alínea 'm') , porque, mesmo tendo apresentado intempestivamente um laudo, a desclassificação da empresa Technician se deu justamente porque ela não o apresentou junto com a proposta comercial.
10.	Em relação ao argumento de que os fornecedores de ar-condicionado costumam trabalhar com esse tipo de material (alínea 'c' e 'l') e que, portanto, a exigência de laudo quanto à norma NBR 8094/83 não seria restritiva ao certame, o órgão não colaciona quaisquer documentos, pesquisas ou informações para sustentar esta ilação. Por seu turno, a empresa JPL se limita em dizer sobre a existência de 155 laboratórios no Brasil acreditados pelo Inmetro e aptos a realizar este ensaio, o que tão somente evidencia, quando muito, o leque de opções de laboratórios que as empresas licitantes (prestadoras de serviço) disporiam para efetuar os testes, e não a quantidade de empresas potencialmente licitantes que já deteriam este laudo. Além disso, mesmo que fosse comum às empresas do ramo trabalharem com produtos que atendem aquela certificação, não seria possível estabelecer que todas elas possuem, de pronto, o requerido certificado ou laudo. Daí a pertinência de só se exigir o referido laudo da contratada.
11.	Ademais, como enfatizado, não se está a discutir a pertinência desta exigência, mas o momento de sua determinação pelo edital, que, no caso, se deu junto com a proposta comercial, impondo uma despesa antecipada aos licitantes, portanto indevida.
12.	Tanto é verdade que, conforme demonstrado na instrução pretérita (peça 25, p. 6) , as licitantes que apresentaram as melhores ofertas em todos os itens da licitação foram desclassificadas exclusivamente em função da falta de apresentação deste laudo em suas propostas comerciais. Aliás, verificando a Ata Complementar n. 1 (peça 9) , em especial o campo 'observações' de cada item, percebe-se que, das treze empresas que participaram do pregão, 8 não tinham o laudo, sendo esta uma das razões para suas desclassificações. Ou seja, ainda que se considere que os fornecedores de equipamentos de ar condicionado costumam trabalhar com material aderente à norma NBR 8094/83 (o que sequer se evidenciou) , não é possível pressupor que todos eles ou boa parte deles possuem os aludidos certificados ou laudos, sendo isso confirmado no próprio pregão eletrônico.
13.	Já o fato de esta matéria ter sido judicializada - Mandado de Segurança n. 5033619-06.2019.4.02.5001/ES (peça 32, p. 9-11) - tendo o juízo entendido, em apreciação de pedido de medida liminar (ou seja, não se trata de decisão definitiva) , não haver razão nas alegações da Technician (alínea 'g') , convém observar a conclusão a que chegou aquela instância (peça 32, p. 10) :
Pois bem. Em que se pese a argumentação da impetrante, impõe-se observar a isonomia de todos os candidatos frente à administração pública, no tocante ao certame licitatório. Ainda que o prazo concedido no edital tenha sido exíguo, ele foi presumivelmente imposto de maneira uniforme a todos os interessados, de sorte que não se pode flexibilizá-lo apenas em prol do impetrante, sob pena de flagrante ofensa aos princípios da isonomia e da legalidade, porquanto o edital, 'lei' interna do certame, rege indistintamente os atos, requisitos e procedimentos exigidos de todos os candidatos e da própria administração.
Ademais, não coaduno com a afirmação de que o documento em questão poderia ser fornecido a qualquer tempo quando da execução do contrato, haja vista que eventual desconformidade da peça com a norma técnica poderia tumultuar a execução contratual, atrasar a entrega do objeto contratado e até mesmo ensejar a necessidade de rescisão contratual e realização de novo certame. No ponto, cumpre notar que a administração pública não necessariamente dispõe de técnicos no assunto, de modo que o único meio ao seu alcance para aferir a conformidade do equipamento seria a exigência do aludido laudo, o que justifica, ao menos em tese, num exame perfunctório, a imposição da sua apresentação na fase de habilitação, em conjunto com a proposta comercial.
14.	Como se percebe, considerou-se, 'num exame perfunctório', que a apresentação do combatido laudo/certificado junto com a proposta comercial, ainda na fase de habilitação [sic], estaria correta. Ocorre que, como visto alhures, não está. Seja pelo escopo reduzido da análise (existência dos pressupostos para a medida liminar, apenas) ou seja pela especificidade da matéria, aquele douto juízo não pôde concluir tal como este Tribunal de Contas.
15.	Vale destacar que a exigência, por si só, do laudo/certificação não mais se encontra sob questionamento, uma vez que visaram comprovar a procedência e a qualidade dos materiais oferecidos pelas empresas licitantes e, em última instância, o atendimento ao interesse da Administração. O que está a debater é o instante em que a referida exigência editalíssima foi cobrada, que foi inapropriado, pois insultou o caráter competitivo do certame, sendo este um princípio bastante sensível ao procedimento licitatório. Tanto que, no caso concreto, gerou a desclassificação da maioria das licitantes, inclusive com a possibilidade real de prejuízo ao erário de R$ 1.054.456,13 por ano (peça 25, p. 7) .
16.	Isto posto, também é preciso esclarecer que o Tribunal de Contas da União possui jurisdição e competência próprias estabelecidas pela Constituição Federal e pela sua Lei Orgânica (Lei 8.443/92) . Por isso, não obsta a sua atuação o fato de tramitar no âmbito do poder judiciário ação penal ou civil, versando sobre o mesmo assunto e pendente de decisão definitiva, dado o princípio da independência das instâncias.
17.	Sobre esse tema, o Supremo Tribunal Federal tem apoiado a tese da independência entre as instâncias (Mandados de Segurança 26.969-DF e 25.880-DF) , no que é acompanhado pelo Superior Tribunal de Justiça (MS 7080-DF, MS 7138-DF e 7042-DF) , corroborando, por extensão, o entendimento esposado por esta Corte de Contas (Acórdão 3036/2015-TCU-Plenário, Ministro-Relator Marcos Bemquerer; 10.042/2015-TCU-2ª Câmara, Ministro-Relator Marcos Bemquerer; 7.752/2015-TCU-1ª Câmara, Ministro Relator José Múcio Monteiro; 7.475/2015-TCU- 1ª Câmara, Ministro-Relator José Múcio Monteiro; 7.123/2014-TCU-1ª Câmara, Ministro-Relator Bruno Dantas; 2.743/2019-TCU-2ª Câmara, Ministro-Relator Marcos Bemquerer) .
18.	Ainda sobre o referido Mandado de Segurança, calha informar que, em consulta ao sistema informatizado da Seção Judiciária do Espírito Santo (https://eproc.jfes.jus.br/eproc/externo_controlador.php?acao=processo_consulta_publica) , o mesmo continua sem decisão definitiva e a referida liminar foi objeto de recurso (Agravo de Instrumento n. 5012271-94.2019.4.02.0000) , também pendente de decisão.
19.	Noutro ponto, os argumentos de que a ausência de prévia impugnação deste requisito teria por consequência sua aceitabilidade por parte dos licitantes, não podendo mais a Administração esperar eventuais contrariedades ou surpresas em relação ao objeto (alíneas 'h' e 'i') , também não merecem guarida.
20.	À primeira vista, tais argumentos parecem plausíveis e levantam a questão de uma possível ausência de interesse público a ser defendido por esta Corte, uma vez que a Administração não se recusou a corrigir quaisquer irregularidades ou impropriedades no edital, não o fazendo em razão da inércia do interessado (no caso, da representante) . Isso acarretaria consequências no regular andamento da representação, tendo em vista a ausência do interesse de agir, caracterizada pela desnecessidade de pronunciamento deste Tribunal, em decorrência de inexistência de prévia recusa administrativa.
21.	Entretanto, relativamente à impugnação ao edital, as alegações não são aplicáveis ao caso, uma vez que a irregularidade - momento em que se cobrou a apresentação do laudo/certificado -, aventada por esta Corte de Contas já no âmbito desta representação, ocasionou um potencial e vultoso dano ao erário, fazendo emergir, então, o cogente interesse público, não havendo o que se falar em convalidação do edital viciado.
22.	Destarte, a finalidade dos processos de representação, no âmbito desta Corte, não é a de tutelar o interesse subjetivo do autor, mas sim, a proteção ao erário e, consequentemente, o atendimento ao interesse público, como se depreende da leitura, por exemplo, dos Acórdãos 283/2014-TCU-1ªCâmara, Ministro-Relator José Múcio Monteiro; 3.273/2013-TCU-Plenário, Ministro-Relator André de Carvalho; e 1.245/2012-TCU-1ª Câmara, Ministro-Relator José Múcio Monteiro. Uma vez provocada esta Corte e havendo interesse público a ser tutelado, o interesse de agir é transferido da figura da representante (ou de qualquer outra licitante) para a figura deste Tribunal, cuja análise não está restrita aos argumentos e fatos apresentados na inicial e nem aos termos do edital.
23.	Diferentemente dos argumentos até aqui apresentados pelo órgão, os sintetizados na alínea 'e', que dizem respeito à impossibilidade de o pregoeiro aceitar o laudo apresentado intempestivamente, e alíneas 'd', 'f' e 'k', que tratam especificamente do conteúdo deste laudo (peça 3) , soam pertinentes.
24.	No que tange à impossibilidade de o pregoeiro aceitar o laudo apresentado intempestivamente (alínea 'e') , a busca pela ampliação do número de empresas aptas a avançar em cada etapa procedimental da licitação não pode justificar o atropelo das normas expressas no edital, ainda que presumivelmente irregulares, por violação ao que estabelece o artigo 41, caput, da Lei 8.666/1993 ('A Administração não pode descumprir as normas e condições do edital, ao qual se acha estritamente vinculada') , do qual derivam os princípios da Vinculação ao Instrumento Convocatório e do Julgamento Objetivo. Tendo sido o edital, precisamente no item 8.3 do seu Termo de Referência, expresso em se exigir das licitantes o combatido laudo junto à proposta comercial, de fato não cabe ao pregoeiro aceitá-lo em momento distinto, já que é inadmissível à Administração deixar de aplicar exigências previstas no próprio edital que tenha formulado. Neste sentido, vide Acórdão 1389/2005-TCU-Plenário, Ministro-Relator Ubiratan Aguiar; Acórdão 2730/2015-TCU-Plenário, Ministro-Relator Benjamin Zymler; Acórdão 966/2011-TCU-Primeira Câmara, Ministro-Relator Marcos Bemquerer; e Acórdão 460/2013-TCU-Segunda Câmara, Ministro-Relator Ana Arraes.
25.	Ademais, a elaboração do edital e/ou a aferição quanto à regularidade de seus termos não são atribuições que competem ao pregoeiro (art. 9º, I a IX, do Decreto 3.555, de 8 de agosto de 2000) , não sendo passível, neste caso, atribuir-lhe responsabilidade pela exigência indevida.
26.	O que se percebe é que a falha ocorreu ainda na origem, ou seja, no Termo de Referência, ante a previsão de item que contradiz a Súmula TCU 272, bem como os princípios que regem a licitação, em especial, neste caso, os da competitividade, da razoabilidade e do interesse público, previstos no art. 2º do Decreto 10.024/2019, além do interesse da administração.
27.	Quanto ao laudo apresentado pela empresa Technician, a começar, não se identifica o tempo de avaliação do produto ofertado, impossibilitando aferir sua real compatibilidade com o que dispunha o item 8.3 do Termo de Referência do edital (avaliação mínima de 1.200 horas) (alínea 'd') . Ou seja, ainda que fosse permitida sua apresentação na celebração do contrato, seria temerário aceitá-lo.
28.	Além disso, é inegável que o fato de o laudo ter sido elaborado/assinado pelo Sr. Eduardo Castelari Bissoli, que, como bem demonstrado nos autos (peça 32, p. 75-81) , mantém contrato de prestação de serviços com a própria Technician desde o dia 7/6/2019, com validade indeterminada (alíneas 'f' e 'k') , o que sugere fraude à licitação, nos termos do Acórdão 2638/2008-TCU-Plenário, Ministro-Relator André de Carvalho:
A apresentação, por empresa licitante, de laudo técnico que atesta a qualidade de seus produtos e que fora emitido por profissional do seu próprio quadro ou que com ela detenha qualquer vínculo de subordinação, constitui fraude, ensejando a declaração de sua inidoneidade para participar de licitação na Administração Pública Federal, nos termos previstos no art. 46 da Lei n. 8.443/1992.
29.	Tal irregularidade, em específico, enseja a realização de oitiva da empresa Technician, no bojo desta mesma representação, ante a possibilidade da declaração por este Tribunal de inidoneidade para licitar com a Administração Pública Federal, prevista no art. 46 da Lei n. 8.443, de 16 de julho de 1992. 
30.	Já o encaminhamento a ser dado em relação à irregularidade da exigência, a todas as licitantes, de laudo a ser apresentado já na proposta comercial, ou seja, antes da celebração do contrato, este será detalhado na análise do tópico referente ao 'item b.3', abaixo.
31	Ainda, convém informar a Seção Judiciária do Espírito Santo a respeito das conclusões desta Corte de Contas nesta representação, de modo a subsidiar a análise no Mandado de Segurança n. 5033619-06.2019.4.02.5001/ES.
Item b.2: que o Ifes consolide e informe se o órgão gerenciador (Uasg 158151) e os órgãos participantes (Uasg 158419, 158886, 158885, 158420, 158426, 158417, 158429, 158427, 158416 e 158424) estão cobertos contratualmente pelo serviço objeto do referido pregão e, em caso positivo: as vigências desses eventuais contratos; se admitem prorrogações excepcionais e se as condições dessa contratação são melhores (menores preços e atendimentos satisfatórios) que o que se está em vias de contratar em decorrência do Pregão Eletrônico 18/2019;
Manifestação do órgão:
a) informou que, após consulta aos Campi participantes do certame, foi constatado que apenas os Campi São Mateus (UASG 158423) e Venda Nova do Imigrante (UASG 158429) possuem contratos vigentes para prestação de serviços de manutenção de aparelhos de ar condicionado e que estes informaram que os atuais contratos têm se desenvolvido de forma satisfatória (peça 32, p. 6) . 
Análise:
32.	Nos termos alegados, das onze Uasg do Ifes, apenas duas (158423 - Campus São Mateus e 158429 - Campus Venda Nova do Imigrante) têm contratos vigentes para a prestação dos serviços semelhantes ao objeto do Pregão Eletrônico 18/2019. 
33.	O Campus São Mateus está coberto pelo Contrato 6/2017, celebrado com a empresa Ronisson Silvestre ME (peça 32, p. 23-34) , assinado em 5/10/2017 e cujo prazo de vigência pode ser prorrogado por até 60 meses. Conforme informação da Diretoria de Administração e Planejamento deste Campus (peça 32, p. 20) , apesar de terem participado do Pregão Eletrônico 18/2019, não assinaram o correspondente contrato porque 'o contrato que está em vigor [...] é mais vantajoso para a Administração' (grifou-se) , o que pode ser corroborado ao se comparar o preço atual deste contrato, após o Segundo Termo Aditivo assinado em 8/10/2019 (peça 32, p. 41) , no valor de R$ 52.353,91, com o que foi adjudicado para o item 8 do pregão em análise, o qual se refere ao Campus São Mateus (peça 10, p. 5) , na monta de R$ 211.404,65 (peça 21, p. 2) .
34.	Importante destacar que a empresa Ronisson Silvestre ME participou do Pregão Eletrônico 18/2019, mas sua proposta, que foi consideravelmente melhor do que a adjudicada à empresa JPL Comércio e Serviços de Refrigeração Eireli, foi recusada (peça 9, p. 6, 10, 12, 14 e 15) , dentre os motivos, por não ter apresentado o laudo discutido nestes autos. Esta situação denota uma postura antagônica por parte do Ifes, que, numa circunstância, atesta a vantajosidade de contratação feita com esta empresa, noutra, semelhante, a considera inapta para tanto.
35.	Já o Campus Venda Nova do Imigrante está coberto pelo Contrato 6/2019, celebrado com empresa Tecno Térmica Engenharia Ltda. (peça 32, p. 52-56) , e Contrato 7/2019, pactuado com a empresa MB Sistema de Climatização Ltda. (peça 32, p. 65-69) , ambos assinados no dia 19/12/2019 e também com prazo de vigência podendo ser prorrogado por até 60 meses. A diretoria de Administração deste Campus não informou se tais avenças possuem ou não melhores condições do que um eventual contrato oriundo do Pregão Eletrônico 18/2019. Conhecendo os valores estimados destas contratações vigentes, que somam R$ 149.234,00 (R$ 87.164,00 referente ao Contrato 6/2019 e R$ 62.070,00 referente ao Contrato 7/2019) , é possível constatar que, neste caso, não há vantajosidade significativa para a Administração, haja vista que o valor adjudicado para o item 10 do certame (peça 10, p. 5) , que corresponde ao referido Campus, foi de R$ 150.706,67 (peça 21, p. 3) .
36.	Apesar da pouca amostragem, as informações extraídas dos contratos vigentes corroboram a possibilidade de haver prejuízo ao erário por eventuais contratações decorrentes do Pregão Eletrônico 18/2019, com destaque negativo em relação ao Campus São Mateus, cuja diferença a maior foi de R$ 159.050,74, correspondendo a um aumento de mais de 300% em relação ao contrato atual.
Item b.3: que o Ifes apresente a identificação dos servidores que elaboraram e aprovaram o Edital do Pregão Eletrônico 18/2019, em especial o correspondente Termo de Referência, contendo nome, cargo ocupado à época, matrícula, CPF e endereço
Manifestação do órgão:
a) Servidor responsável pela elaboração do Termo de Referência, atuando como Presidente da equipe de planejamento da contratação: Dennis Cazeli Ferreira (CPF XXX.382.757-XX) , matrícula Siape 2650431; cargo: Assessor de Projetos Especiais; endereço: Avenida Rio Branco, 50, Santa Lúcia, Vitória - ES, CEP: 29.055-420;
b) Servidor responsável pela elaboração do edital: Sival Roque Torezani (CPF XXX.860.207-XX) , matrícula Siape 50087; cargo: Coordenador de Licitações e Compras; endereço: Avenida Rio Branco, 50, Santa Lúcia, Vitória - ES, CEP: 29.055-420; e
c) Autoridade responsável pela aprovação do Termo de Referência e pela autorização de realização do pregão: Jadir José Pela (CPF XXX.724.117-XX) , matrícula Siape 269990; cargo: Reitor; endereço: Avenida Rio Branco, 50, Santa Lúcia, Vitória - ES, CEP: 29.055-420.
Análise:
37.	A listagem acima decorreu da necessidade de se identificar 'os responsáveis pela elaboração do [edital], que continha o vício mencionado no item 8.3 do Termo de Referência e que levou à desclassificação irregular das empresas que ofertaram as melhores propostas', conforme Despacho do Ministro-Relator (peça 27, p. 3) .
38.	Deveras, como restou assentado neste relatório, o referido item do Termo de Referência faz uma exigência não propriamente irregular. Afinal, é possível à Administração exigir o combatido laudo e/ou certificado de conformidade do produto quanto à norma NBR 8094/83, desde que justificável e na celebração do contrato, ou seja, apenas do licitante vencedor. Ocorre que tais condicionantes não foram observadas.
39.	Ao perquirir a apresentação do laudo junto com a proposta comercial, que se dá no mesmo instante da apresentação dos documentos de habilitação (mas que com estes não se confunde) , o edital acaba impondo um custo desnecessário às empresas interessas e, inadvertidamente, restringe a competitividade, seja inibindo a ampla participação das empresas, seja impossibilitando seu prosseguimento no certame, como foi o caso.
40.	A exigência do laudo não foi irregular. O momento desta exigência foi. No entanto, é preciso reconhecer que a possibilidade de postecipação de tal exigência para somente no ato da contratação pode não ser claramente identificável na legislação (e de fato não é) , estando isto mais cristalino ao se cotejar os princípios da competitividade e da razoabilidade, bem como a jurisprudência desta Corte, consolidada na Súmula TCU 272.
41.	Neste sentido, não se vislumbra ter havido má-fé ou caracterização de conduta eminentemente culposa por parte dos responsáveis pelo procedimento licitatório, seja na formulação dos termos editalíssimos, especialmente do Termo de Referência, ou na condução do certame, a ensejar eventual penalidade por parte desta Corte de Contas. Ao que se avista, no afã de garantir um produto com atesto de qualidade, algo, diga-se de passagem, louvável e que deve sempre ser perseguido pela Administração Pública, o edital descuidou-se de compatibilizar plenamente tal anseio com os mencionados princípios e com a jurisprudência.
42.	Diante disso, e por todo o discorrido neste relatório, a continuidade desta licitação não se mostra razoável, razão pela qual deverá ser determinada sua anulação, assim como de todos os atos dela decorrentes. Importante lembrar que, ao determinar sua anulação, serão expressos motivos que levaram a isso, o que possibilitará ao órgão tomar-lhe ciência e promover os ajustes à nova licitação, se quiser realizá-la.
43.	Apenas para reforçar a imprescindibilidade desta medida mais extremada, qual seja, a anulação da licitação, mesmo ponderando sobre necessidade desta contratação por, pelo menos, nove campi participantes, convém destacar um trecho da instrução pretérita (peça 25, p. 6 e 7) que apresentou com clareza a malquista situação provocada pela irregularidade contida no edital e cuja remediação não aparenta ser ainda possível neste mesmo procedimento.
18. Aliás, consoante as decisões do pregoeiro quanto aos recursos apresentados (peças 12 e 22) , as licitantes que apresentaram as melhores ofertas em todos os itens foram desclassificadas exclusivamente em função deste item, ou seja, pela falta de apresentação do laudo nas propostas comerciais, sendo que tais desclassificações resultam num potencial prejuízo anual à Administração no valor de R$ 1.054.456,13, sem considerar a possibilidade de o contrato durar até sessenta meses, pois se trata de serviços continuados, nem de eventuais adesões à Ata, fatos que multiplicariam sobremaneira o possível prejuízo:
[...]
19. Salta aos olhos a alargada diferença entre os percentuais de descontos ofertados pelas empresas Technician e Valadares e o ofertado pela empresa JPL, o que poderia sugerir uma eventual inviabilidade daquelas propostas.
20. No entanto, as declarações de exequibilidade apresentadas pelas empresas (disponível no Comprasnet) e, principalmente, o fato de ter havido em todos os itens acirrada disputa entre alguns concorrentes, cujos percentuais oferecidos nas etapas de lances foram bem próximos dos percentuais dos melhores lances, conforme se observa na Ata do dia 25/11/2019 (peça 11) , labutam contra aquela tese. No item 4, por exemplo, no qual a empresa Valadares se sagraria vencedora com o percentual de desconto de 67,9%, participaram onze licitantes com um total de 245 lances, sendo ao menos 82 lances, de quatro empresas diferentes, com descontos acima de 50% (peça 11, p. 10-16) .
44.	No mais, vale dizer que a feitura de um novo procedimento, havendo a republicação do edital, agora sem o combatido vício, não é uma medida demasiadamente penosa ao órgão e nem parece provocar um retardo inconcebível às almejadas contratações, considerando, inclusive, a suspensão das atividades do órgão em razão da pandemia da Covid-19.
Conclusão
45.	Diante do exposto, os elementos constantes dos autos permitem, desde já, a avaliação quanto ao mérito da presente representação como procedente.
46.	Será proposto, ainda, a revogação da cautelar adotada, determinação para que o Ifes anule o Pregão Eletrônico 18/2019 e os atos dele decorrentes, a realização de oitiva da empresa Technician e o encaminhamento de cópia deste relatório à Seção Judiciária do Espírito Santo, para subsidiar a análise promovida no âmbito do Mandado de Segurança n. 5033619-06.2019.4.02.5001/ES, na forma descrita nesta instrução.
47.	Ressalte-se que a oitiva da empresa Technician refere-se a fato cujo conhecimento veio aos autos na instrução processual. Sendo assim, entende-se pertinente que a presente representação seja, primeiramente, julgada procedente quanto à sua questão principal, para, desde logo, determinar a anulação do Pregão Eletrônico 18/2019 e os atos dele decorrentes, a fim de que o órgão possa iniciar novo processo licitatório, se assim desejar, sem prejuízo de que o processo continue quanto à questão secundária, que trata da possível fraude praticada pela representante.

	F. Impacto dos Encaminhamentos Propostos

	Haverá impacto relevante no órgão e/ou na sociedade, decorrente dos encaminhamentos propostos?
Análise:
48.	O órgão terá que anular o Pregão Eletrônico 18/2019, retardando as contratações almejadas. No entanto, considerando que o objeto da licitação é a contratação de serviços para manutenção de equipamentos de ar-condicionado, cuja não execução de imediato, a princípio, não colocaria em risco as atividades dos órgãos envolvidos, considerando que as atividades do Ifes estão suspensas em virtude da situação da pandemia da Covid-19, considerando, ainda, que o certame já se encontra suspenso por medida cautelar, conclui-se que o impacto da medida proposta, apesar de existente, é inferior ao benefício esperado. Tal determinação evitará a convalidação da irregularidade identificada, permitindo o saneamento e, se assim o órgão desejar, refazimento do procedimento licitatório, em privilégio, sobretudo, do interesse público.
	Sim

	G. Pedido de Ingresso aos Autos e de Sustentação oral

	Há pedido do representante de ingresso aos autos?
	Não

	Há pedido de sustentação oral?
	Não

	H. Processos Conexos e Apensos

	Há processos conexos noticiando possíveis irregularidades na contratação ora em análise?
	Não

	Há processos apensos?
	Não

	I. Proposta de Encaminhamento

	49.	Em virtude do exposto, propõe-se:
49.1.	conhecer da representação, satisfeitos os requisitos de admissibilidade constantes no art. 113, § 1º, da Lei 8.666/1993, c/c os arts. 235 e 237, VII, do Regimento Interno deste Tribunal, e no art. 103, § 1º, da Resolução - TCU 259/2014;
49.2.	no mérito, considerar a presente representação procedente;
49.3.	revogar a medida cautelar determinada, em 5/3/2020, pelo Despacho do Ministro-Relator Augusto Sherman Cavalcanti;
49.4.	com fundamento no artigo 71, inciso IX, da Constituição Federal, c/c artigo 45 da Lei 8.443/1992 e artigo 250, inciso II, do Regimento Interno/TCU, assinar prazo de quinze dias, a partir da ciência desta deliberação, para que o Instituto Federal de Educação, Ciência e Tecnologia do Espírito Santo - Ifes promova a anulação do Pregão Eletrônico 18/2019 (processo 23147003760201928) , bem como de todos os atos dele decorrentes, devendo informar o TCU sobre o efetivo cumprimento dessa medida até ao final do referido prazo, tendo em vista que a exigência prevista no item 8.3 do Termo de Referência do Pregão Eletrônico 18/2019 (processo 23147003760201928) - certificado de conformidade ou laudo reconhecido pelo Inmetro, a ser apresentado junto à proposta comercial, que comprove o atendimento dos suportes em aço aos requisitos da NBR 8094/83, com avaliação mínima de 1.200 horas - foi inoportuna, na medida em que foi requerida junto com a proposta comercial,  sendo que deve ser exigida somente ao licitante vencedor, na celebração do contrato, de modo a não afrontar os princípios da competitividade e da razoabilidade, previstos no art. 2º do Decreto 10.024/2019, bem como a Súmula TCU 272;
49.5.	realizar, nos termos do art. 250, V, do Regimento Interno/TCU, a oitiva da sociedade empresária Technician Comércio e Serviços Industriais Ltda. (CNPJ 28.611.985/0001-00) , para, no prazo de quinze dias, manifestar-se, caso queira, sobre a apresentação de documento possivelmente inidôneo para atendimento ao item 8.3 do Termo de Referência do Pregão Eletrônico 18/2019 (processo 23147003760201928) , qual seja o 'Laudo de conformidade dos suportes para instalação de ar condicionado', haja vista ter sido elaborado pelo Sr. Eduardo Castelari Bissoli (CPF XXX.635.397-XX) , que possui vínculo profissional com esta empresa, o que pode caracterizar fraude à licitação, nos termos do Acórdão 2638/2008-TCU-Plenário, Ministro-Relator André de Carvalho;
49.6.	alertar a sociedade empresária Technician Comércio e Serviços Industriais Ltda. (CNPJ 28.611.985/0001-00) quanto à possibilidade de vir a ser declarada inidônea pelo TCU, com base no art. 46 da Lei 8.443/1992, ante a irregularidade descrita no item anterior;
49.7.	encaminhar cópia da presente instrução à empresa Technician Comércio e Serviços Industriais Ltda. (CNPJ 28.611.985/0001-00) , para embasar sua resposta à oitiva, e à Seção Judiciária do Espírito Santo, para subsidiar a análise promovida no âmbito do Mandado de Segurança n. 5033619-06.2019.4.02.5001/ES;
49.8.	informar ao Instituto Federal de Educação, Ciência e Tecnologia do Espírito Santo - Ifes, à empresa JPL Comércio e Serviços de Refrigeração Eireli (CNPJ 33.280.033/0001-94) e ao representante que o conteúdo da deliberação que vier a ser proferida poderá ser consultado no endereço www.tcu.gov.br/acordaos; e
49.9.	determinar à Selog que monitore a determinação supra."

	É o relatório.

Adilson Caetano da Silva Mazza (OAB/ES 26.716).

Não atuou.

REPRESENTAÇÃO COM PEDIDO DE CAUTELAR. IRREGULARIDADES NO PREGÃO ELETRÔNICO Nº 18/2019. IFES. CAUTELAR E DETERMINAÇÃO DE OITIVA. PROCEDÊNCIA DA REPRESENTAÇÃO. REVOGAÇÃO DA CAUTELAR. DETERMINAÇÃO PARA ANULAÇÃO DA LICITAÇÃO. OITIVA DA REPRESENTANTE POR INDÍCIO DE FRAUDE À LICITAÇÃO.

REPRESENTAÇÃO (REPR)

Secretaria de Controle Externo de Aquisições Logísticas (Selog).

Cuidam os autos de representação com pedido de medida cautelar, por meio da qual a empresa Technician Comércio e Serviços Industriais Ltda. noticiou a este Tribunal alegadas irregularidades que teriam ocorrido no Pregão Eletrônico nº 18/2019, promovido pelo Instituto Federal de Educação, Ciência e Tecnologia do Espírito Santo (IFES) - UASG 158151, cujo objeto é o registro de preços para eventual contratação de serviços de forma contínua, para manutenção, do tipo mão-de-obra preventiva e corretiva dos equipamentos de ar-condicionado, incluindo o fornecimento de peças, suprimentos e acessórios para reposição, originais ou genuínos novos, cargas de gás e demais serviços que se fizerem necessários, compreendendo, ainda, realocação, e remanejamento físico interno e externo dos equipamentos do IFES, no valor estimado de R$ 2.070.871,94.
A representante alega, em suma, que:
venceu o Pregão Eletrônico 18/2019 ao ofertar o maior desconto dentre as licitantes para o grupo 1 e itens 9, 10, 11, 12 e 13 (peça 1, p. 5) ;
as empresas concorrentes JPL Comércio e Serviços de Refrigeração Eireli e Maeda & Sampaio Serviços Ltda. apresentaram recursos junto ao pregoeiro argumentando que a representante  não apresentou junto com a proposta comercial o "laudo reconhecido pelo Inmetro de que os suportes de aço atendem os requisitos da NBR 8094/83, com avaliação mínima de 1.200 horas", conforme requeria o item 8.3 do Termo de Referência do edital;
em contrarrazões, a Technician alegou que:
c.1) a inabilitação pleiteada incorreria em excesso de formalismo por parte do pregoeiro, haja vista que o documento requerido no item 8.3 poderia ser fornecido a qualquer tempo quando da execução do contrato ou durante o processo (peça 1, p. 6) ;
c.2) ainda assim, juntou o laudo questionado com as contrarrazões, sanando o vício questionado (peça 1, p. 6) ;
d) no entanto, o pregoeiro acatou os recursos apresentados e inabilitou a representante, com o fundamento de que o "laudo reconhecido pelo INMETRO deveria ser apresentado junto à proposta comercial, sendo este então documento indispensável para a habilitação do participante" (peça 1, p. 7) ;
e) a mera omissão do laudo não poderia ser suficiente para a sua desclassificação, pois o pregoeiro poderia ter lançado mão de diligência, nos moldes do art. 43, § 3º, da Lei 8.666/1993, o que sanaria o vício e não causaria qualquer prejuízo à administração (peça 1, p. 7) ; e
f) a cobrança do referido laudo para fins de habilitação fere o princípio da isonomia, conferindo tratamento privilegiado à empresa que já detém o certificado ou mesmo a fabricação do equipamento (peça, 1, p. 7) , além de implicar despesas anteriores à contratação e desnecessárias à competição, em afronta à Súmula 272 do Tribunal de Contas da União (peça 1, p. 18) .
Ao fim, a representante requer desta Corte de Contas a apuração dos fatos e a determinação de medida cautelar para suspender todos os atos relacionados ao certame em voga, principalmente para impedir eventual contratação da empresa JPL Comércio e Serviços de Refrigeração Eireli, a qual foi sagrada vencedora após a inabilitação da representante.
Importa mencionar que o referido certame foi homologado (peça 5) e a Ata de Registro de Preço assinada em 27/12/2019 (peça 21) .
A partir dos fundamentos expostos pela unidade técnica, proferi despacho, em 5/3/2020, contendo medida cautelar para que fossem suspensos todos os atos atinentes ao Pregão Eletrônico 18/2019 e aos contratos dele decorrentes, bem como a autorização de adesões à Ata de Registro de Preços 27/2019 ou a assinatura de novos contratos.
No mesmo expediente, determinei a oitiva do Instituto Federal de Educação, Ciência e Tecnologia do Espírito Santo - IFES e da empresa JPL Comércio e Serviços de Refrigeração Eireli para que se manifestassem acerca dos indícios de irregularidades apontados na representação e demais questões levantadas pela Selog, nos seguintes termos:
"a) determino a promoção de oitiva do Instituto Federal de Educação, Ciência e Tecnologia do Espírito Santo - IFES para que, no prazo de 15 (quinze) dias:
a.1) pronuncie-se, referente ao Pregão Eletrônico 18/2019 (processo 23147003760201928) , acerca da existência dos pressupostos da medida cautelar pleiteada e acerca dos indícios de irregularidade indicados nesta instrução, em especial quanto à exigência irregular, para fins de habilitação, de certificado de conformidade ou laudo reconhecido pelo INMETRO, a ser apresentado junto à proposta comercial, que comprove o atendimento dos suportes em aço aos requisitos da NBR 8094/83, com avaliação mínima de 1.200 horas, contida no item 8.3 do Termo de Referência, o que extrapola o rol de documentos de habilitação previstos nos artigos 27 a 31 da lei 8.666/1993, impondo indevidamente às licitantes uma desnecessária despesa antecipada, e sendo que  tal comprovação não parece guardar proporção com a dimensão e complexidade do objeto a ser executado, em possível afronta à jurisprudência observada nos Acórdão 1113/2008-TCU-Plenário; e 538/2015-TCU-Plenário e nas Súmula TCU 263 e 272;
a.2) consolide e informe se o órgão gerenciador (Uasg 158151) e os órgãos participantes (Uasg 158419, 158886, 158885, 158420, 158426, 158417, 158429, 158427, 158416 e 158424) estão cobertos contratualmente pelo serviço objeto do referido pregão e, em caso positivo: as vigências desses eventuais contratos; se admitem prorrogações excepcionais e se as condições dessa contratação são melhores (menores preços e atendimentos satisfatórios) que o que se está em vias de contratar em decorrência do Pregão Eletrônico 18/2019;
a.3) apresente a identificação dos servidores que elaboraram e aprovaram o Edital do Pregão Eletrônico 18/2019, em especial o correspondente Termo de Referência, contendo nome, cargo ocupado à época, matrícula, CPF e endereço;
a.4) encaminhe as demais informações que julgar necessárias; e
a.5) apresente designação formal de interlocutor que conheça da matéria para dirimir eventuais dúvidas, informando nome, função/cargo, e-mail e telefone de contato.
b) determino a promoção de oitiva da empresa JPL Comércio e Serviços de Refrigeração Eireli para, no prazo de até 15 (quinze) dias, querendo, manifestarem-se sobre os fatos apontados na presente representação e na instrução da unidade técnica, alertando quanto à possibilidade de o Tribunal vir a assinar prazo para a adoção de providências visando à anulação do Pregão Eletrônico 18/2019 (processo 23147003760201928) e, em consequência, dos contratos dele decorrentes ou a não prorrogação dos contratos já firmados, bem como determinar a restituição ao erário de eventual prejuízo causado à Administração se confirmado, caso não seja apresentada manifestação ou esta não seja acolhida".
Depois de cumpridas as medidas determinadas, a Selog elaborou nova instrução em que consignou o entendimento de que a irregularidade não está consubstanciada na exigência do laudo dos suportes de instalação requerido durante o processo licitatório, mas sim no momento desta exigência. Segundo a unidade técnica, isso teria afrontado os princípios da competitividade e da razoabilidade, bem como a jurisprudência desta Corte, consolidada na Súmula TCU 272.
Além disso, a unidade instrutiva, ante os esclarecimentos prestados nas oitivas, verificou a possibilidade de fraude à licitação por parte da representante, a empresa Technician, pelo fato de o laudo apresentado por essa licitante ter sido elaborado/assinado por profissional com vínculo laboral com a representante.
Em vista disso, a unidade técnica propõe a revogação da cautelar adotada, a determinação para que o IFES anule o Pregão Eletrônico 18/2019 e os atos dele decorrentes, a realização de oitiva da representante e o encaminhamento de cópia da instrução à Seção Judiciária do Espírito Santo, para subsidiar a análise promovida no âmbito do Mandado de Segurança n. 5033619-06.2019.4.02.5001/ES.
Acolho essas conclusões, como demonstrarei a seguir.
A exigência do certificado/laudo dos suportes para os aparelhos de ar-condicionado estabeleceu as licitantes uma desnecessária despesa antecipada, sobretudo porque este requisito não guarda proporção com a dimensão e complexidade do objeto a ser executado. Conforme bem destacado pela unidade técnica, tal laudo poderia ter sido exigido tão-somente no ato da celebração do contrato, medida esta que se harmonizaria, por analogia, com a Súmula TCU 272:
Súmula TCU 272
"No edital de licitação, é vedada a inclusão de exigências de habilitação e de quesitos de pontuação técnica para cujo atendimento os licitantes tenham de incorrer em custos que não sejam necessários anteriormente à celebração do contrato".
Observo que esse item, ainda que seja relevante para o serviço específico de instalação das máquinas, é pouco significativo frente ao montante de serviços previstos no Termo de Referência, conforme discorrido na instrução anterior da Selog (peça 25, p. 7) :
"21. Além disso, vale acrescentar, ainda, que o exigido certificado e/ou laudo está inserido no serviço de 'Instalação', conforme mencionado na descrição do item 8.3 do Termo de Referência. Apurando-se os valores referentes aos quatro tipos de serviços previstos no Termo de Referência - Manutenção Preventiva, Peças e Suprimentos, Instalação e Realocação (peça 10, p. 2 e 3) -, constata-se que o item 'Instalação' corresponde a R$ 239.333,35, ou seja, apenas 10% do total estimado pela contratante (R$ 2.325.067,67) . Considerando existirem ao menos três itens descritos neste serviço - tubulações, conexões de cobre e suportes de aço (sem discriminação específica dos valores para cada um) - e que o certificado e/ou laudo refere-se tão somente ao item 'suporte de aço', este item revela-se pouco significante para o objeto como um todo". 
Ainda nesta linha, convém destacar o enunciado do Informativo de Licitações e Contratos 234/2015 do TCU, que tratou o Acórdão 538/2015-TCU-Plenário de minha relatoria.
"Na fase de habilitação, é ilegal a exigência de apresentação de laudos de ensaios técnicos para comprovação de qualidade de insumo ou produto. Desde que previsto no instrumento convocatório, na fase de propostas a Administração pode exigir, do licitante provisoriamente classificado em primeiro lugar, em prazo razoável e suficiente, a apresentação de amostra do produto ou insumo, acompanhada dos laudos técnicos necessários a comprovar a qualidade do bem a ser fornecido" (grifou-se) .
Já quanto às justificativas técnicas para a exigência do certificado de conformidade ou laudo reconhecido pelo Inmetro, vê-se que elas são legítimas e amparam a necessidade desta qualificação, qual seja, que os suportes em aço para instalação dos ares-condicionados atendam aos requisitos da NBR 8094/83. Ocorre que não é este o ponto discutido nesta representação. O que se questiona, nos termos da descrição da irregularidade em análise é o momento em que se exigiram os documentos que demonstrassem o atendimento à referida norma NBR 8094/83 que foram indevidamente cobrados já na apresentação da proposta pelas licitantes.
Tal exigência vai de encontro ao princípio da competitividade. Tanto é verdade que, conforme demonstrado pela Selog (peça 25, p. 6) , as licitantes que apresentaram as melhores ofertas em todos os itens da licitação foram desclassificadas exclusivamente em função da falta de apresentação deste laudo em suas propostas comerciais. Aliás, verificando a Ata Complementar n. 1 (peça 9) , em especial o campo "observações" de cada item, percebe-se que, das treze empresas que participaram do pregão, 8 não tinham o laudo, sendo esta uma das razões para suas desclassificações. Ou seja, ainda que se considere que os fornecedores de equipamentos de ar condicionado costumam trabalhar com material aderente à norma NBR 8094/83 (o que sequer se evidenciou) , não é possível pressupor que todos eles ou boa parte deles possuem os aludidos certificados ou laudos, sendo isso confirmado no próprio pregão eletrônico.
Também não se mostram plausíveis os argumentos de que a empresa Technician não teve seu direito de habilitação restringido, pois "pôde participar da fase de lances, o qual teria ficado provisoriamente em primeiro lugar e, por isso, lhe foi cobrado o referido laudo", porque, mesmo tendo apresentado intempestivamente um laudo, a desclassificação da empresa Technician se deu justamente porque ela não o apresentou junto com a proposta comercial.
Outro ponto apresentado pelo IFES diz respeito ao fato de esta matéria ter sido judicializada - Mandado de Segurança n. 5033619-06.2019.4.02.5001/ES (peça 32, p. 9-11) . De acordo com o órgão, juízo entendeu não haver razão nas alegações da impetrante Technician, por considerar legítima e válida a exigência do certificado.
Primeiro. A apreciação da matéria se deu em medida liminar, ou seja, não se trata de decisão definitiva.
Segundo. Convém observar a conclusão a que chegou aquela instância (peça 32, p. 10) :
"Pois bem. Em que se pese a argumentação da impetrante, impõe-se observar a isonomia de todos os candidatos frente à administração pública, no tocante ao certame licitatório. Ainda que o prazo concedido no edital tenha sido exíguo, ele foi presumivelmente imposto de maneira uniforme a todos os interessados, de sorte que não se pode flexibilizá-lo apenas em prol do impetrante, sob pena de flagrante ofensa aos princípios da isonomia e da legalidade, porquanto o edital, 'lei' interna do certame, rege indistintamente os atos, requisitos e procedimentos exigidos de todos os candidatos e da própria administração.
Ademais, não coaduno com a afirmação de que o documento em questão poderia ser fornecido a qualquer tempo quando da execução do contrato, haja vista que eventual desconformidade da peça com a norma técnica poderia tumultuar a execução contratual, atrasar a entrega do objeto contratado e até mesmo ensejar a necessidade de rescisão contratual e realização de novo certame. No ponto, cumpre notar que a administração pública não necessariamente dispõe de técnicos no assunto, de modo que o único meio ao seu alcance para aferir a conformidade do equipamento seria a exigência do aludido laudo, o que justifica, ao menos em tese, num exame perfunctório, a imposição da sua apresentação na fase de habilitação, em conjunto com a proposta comercial".
Como se observa, considerou-se, "num exame perfunctório", que a apresentação do combatido laudo/certificado junto com a proposta comercial, ainda na fase de habilitação, estaria correta. Ocorre que, como visto alhures, não está. Seja pelo escopo reduzido da análise (existência dos pressupostos para a medida liminar, apenas) , ou seja pela especificidade da matéria, aquele douto juízo não pôde concluir tal como este Tribunal de Contas. Ademais, o que está a debater é o instante em que se deu a cobrança da referida exigência editalíssima, que foi inapropriado, pois insultou o caráter competitivo do certame, sendo este um princípio bastante sensível ao procedimento licitatório. Tanto que, no caso concreto, gerou a desclassificação da maioria das licitantes, inclusive com a possibilidade real de prejuízo ao erário de R$ 1.054.456,13 por ano (peça 25, p. 7) .
Isto posto, também é preciso esclarecer que o Tribunal de Contas da União possui jurisdição e competência próprias estabelecidas pela Constituição Federal e pela sua Lei Orgânica (Lei 8.443/92) . Por isso, não obsta a sua atuação o fato de tramitar no âmbito do Poder Judiciário ação penal ou civil, versando sobre o mesmo assunto e pendente de decisão definitiva, dado o princípio da independência das instâncias.
Sobre esse tema, o Supremo Tribunal Federal tem apoiado a tese da independência entre as instâncias (Mandados de Segurança 26.969-DF e 25.880-DF) , no que é acompanhado pelo Superior Tribunal de Justiça (MS 7080-DF, MS 7138-DF e 7042-DF) , corroborando, por extensão, o entendimento esposado por esta Corte de Contas (Acórdão 3036/2015-TCU-Plenário, Ministro-Relator Marcos Bemquerer; 10.042/2015-TCU-2ª Câmara, Ministro-Relator Marcos Bemquerer; 7.752/2015-TCU-1ª Câmara, Ministro Relator José Múcio Monteiro; 7.475/2015-TCU- 1ª Câmara, Ministro-Relator José Múcio Monteiro; 7.123/2014-TCU-1ª Câmara, Ministro-Relator Bruno Dantas; 2.743/2019-TCU-2ª Câmara, Ministro-Relator Marcos Bemquerer) .
Ainda sobre o referido Mandado de Segurança, calha informar que, conforme consulta realizada pela Selog ao sistema informatizado da Seção Judiciária do Espírito Santo (https://eproc.jfes.jus.br/eproc/externo_controlador.php?acao=processo_consulta_publica) , o mesmo continua sem decisão definitiva e a referida liminar foi objeto de recurso (Agravo de Instrumento n. 5012271-94.2019.4.02.0000) , também pendente de decisão.
Outro ponto abordado nas oitivas diz respeito à situação dos contratos vigentes dos Campi participantes do certame. Segundo o órgão, das onze Uasg do Ifes, apenas duas (158423 - Campus São Mateus e 158429 - Campus Venda Nova do Imigrante) têm contratos vigentes para a prestação dos serviços semelhantes ao objeto do Pregão Eletrônico 18/2019.
De acordo com a unidade técnica, as informações extraídas dos contratos vigentes corroboram a possibilidade de haver prejuízo ao erário por eventuais contratações decorrentes do Pregão Eletrônico 18/2019, com destaque negativo em relação ao Campus São Mateus, cuja diferença a maior foi de R$ 159.050,74, correspondendo a um aumento de mais de 300% em relação ao contrato atual.
Com relação à conduta dos responsáveis pelo procedimento licitatório, concordo com a unidade instrutiva de que não se vislumbra ter havido má-fé ou caracterização de conduta eminentemente culposa por parte dos gestores, seja na formulação dos termos editalíssimos, especialmente do Termo de Referência, ou na condução do certame, a ensejar eventual penalidade por parte desta Corte de Contas. Ao que se avista, no afã de garantir um produto com atesto de qualidade, algo, diga-se de passagem, louvável e que deve sempre ser perseguido pela Administração Pública, o edital descuidou-se de compatibilizar plenamente tal anseio com os mencionados princípios e com a jurisprudência.
Por fim, é inegável que o fato de o laudo apresentado pela Technician ter sido elaborado/assinado pelo Sr. Eduardo Castelari Bissoli, que, como bem demonstrado nos autos (peça 32, p. 75-81) , mantém contrato de prestação de serviços com aquela empresa desde o dia 7/6/2019, com validade indeterminada, sugere fraude à licitação, nos termos do Acórdão 2638/2008-TCU-Plenário, Ministro-Relator André de Carvalho:
"A apresentação, por empresa licitante, de laudo técnico que atesta a qualidade de seus produtos e que fora emitido por profissional do seu próprio quadro ou que com ela detenha qualquer vínculo de subordinação, constitui fraude, ensejando a declaração de sua inidoneidade para participar de licitação na Administração Pública Federal, nos termos previstos no art. 46 da Lei n. 8.443/1992".
Tal indício de irregularidade enseja a realização de oitiva da empresa Technician, no bojo desta mesma representação, ante a possibilidade da declaração por este Tribunal de inidoneidade para licitar com a Administração Pública Federal, prevista no art. 46 da Lei n. 8.443, de 16 de julho de 1992.
Diante disso, e por todo o discorrido na análise promovida pela Selog em sua instrução à peça 36, a continuidade desta licitação não se mostra plausível, razão pela qual deve ser determinada a sua anulação, assim como de todos os atos dela decorrentes. Importante lembrar que, ao determinar sua anulação, serão expressos motivos que levaram a isso, o que possibilitará ao órgão tomar-lhe ciência e promover os ajustes à nova licitação, se quiser realizá-la. 
Ademais, convém ressaltar que a edição de um novo procedimento, havendo a republicação do edital, agora sem o combatido vício, não é uma medida demasiadamente penosa ao órgão e nem parece provocar um retardo inconcebível às almejadas contratações, considerando, inclusive, a suspensão das atividades do órgão em razão da pandemia da Covid-19.
Nesse sentido, com relação à proposta da unidade técnica para a revogação da medida cautelar, considerando que as irregularidades não foram elididas, entendo que a medida cautelar concedida por meio do despacho datado de 5/3/2020 deve ser confirmada no mérito, com consequente determinação para que o IFES anule o Pregão Eletrônico 18/2019 e os atos dele decorrentes, bem como o encaminhamento de cópia desta decisão à Seção Judiciária do Espírito Santo, para subsidiar a análise promovida no âmbito do Mandado de Segurança n. 5033619-06.2019.4.02.5001/ES.
Ante o exposto, manifesto-me por que o Tribunal aprove o acórdão que ora submeto à deliberação deste Colegiado. 
TCU, Sala das Sessões Ministro Luciano Brandão Alves de Souza, em 1 de julho de 2020.
AUGUSTO SHERMAN CAVALCANTI 
Relator